臺灣臺中地方法院刑事判決                          九十年度訴字第二三八四號
    公  訴  人  臺灣臺中地方法院檢察署檢察官
    被      告  丙○○○
    選任辯護人  劉建成
                楊銷樺
右列被告因偽造文書等案件，經檢察官提起公訴（九十年度偵字第一六六七八號），
本院判決如左：
    主  文
丙○○○共同行使偽造私文書，足以生損害於他人，處有期徒刑陸月，如易科罰金，
以參佰元折算壹日。
    事  實
一、丙○○○為傅碩毅（業經臺灣高等法院臺中分院以八十九年度上訴字第一六八六
    號判處有期徒刑一年八月，經傅碩毅上訴，現於最高法院審理中）之母、臺中市
    育英補習班、聖林補習班之創辦人甲○○之次媳、現在負責人乙○○之二嫂。丙○○○之夫即甲○○之次子傅正雄早逝，遺下傅碩毅、傅雅莉、傅雅琪、傅永安
    等四名子女。而甲○○除二家補習班外，尚創立達欣大飯店股份有限公司、達立
    機械股份有限公司、爾維貿易股份有限公司等企業，並在臺中市多處購置不動產
    贈與兒孫，丙○○○認為夫家經濟狀況富裕，公公甲○○卻在傅正雄死亡後，逕
    行決定由其餘子女取得傅正雄之股份，未對其提供充分之金錢支援，致其獨自養
    育四名子女成人，備極辛苦，因而長年對夫家積怨在心。坐落臺中市○○路一一
    三號之房屋及基地，早年原為甲○○出資購置，登記為丙○○○、乙○○共有，
    應有部分各二分之一，惟甲○○為補習班資金之調度，業以該房屋設定抵押向銀
    行貸款，因利息過於沈重，決定將該屋出售，遂於民國（下同）八十七年一月間
    將該屋出售予黃三貴，扣除新臺幣（下同）一千九百餘萬元貸款及代書費、增值
    稅後，餘九百一十萬元許，原應由丙○○○及乙○○均分，甲○○認為丙○○○
    一房之經濟能力較差，遂決定不再分予乙○○，而以該筆款項，另向其女傅秀美
    購回臺中市○區○○街一四六號房屋及其基地（原亦為甲○○提供土地與他人合
    建後所分得，嗣贈與其女傅秀美）贈與傅碩毅。惟因傅秀美開價一千二百萬元，
    上開餘款不敷支付，因而要求丙○○○自行負擔二百萬元。丙○○○雖認為該屋
    未達一千二百萬元之價值，惟因家族之財務概由甲○○支配，且甲○○一向強勢
    ，不敢違拗，同意以貸款方式支付，而由已在育英補習班擔任總務並領有薪水之
    傅碩毅按月繳納。甲○○認為既然要貸款，不如多貸一些供補習班運用，即要求
    傅碩毅一併向銀行貸款三百五十萬元，供補習班作為資金。傅碩毅乃依言於八十
    七年七月三十日，以臺中市○○街一四六號房屋及其基地向臺中區中小企業銀行
    （下簡稱臺中企銀）南屯分行貸款二筆，金額各二百萬元、四百萬元，共六百萬
    元，由傅秀美之子江志賢於同日領取其中之二百萬元現金，作為支付傅秀美為購
    買前揭房屋之部分價款，傅碩毅則由補習班會計吳素秋陪同，於八十七年八月一
    日提領三百五十萬元，匯入甲○○在臺中市第三信用合作社（即現改制之三信商
    業銀行，下簡稱三信）儲蓄部帳號000000000帳戶內，甲○○並於同日
    簽發同合作社七一一八之一帳號，支票號碼ＡＡ0000000號，面額三百五
    十萬元，未載發票日之支票一紙交付丙○○○持有，作為借款之憑據，並應允將
    來補習班有盈餘時，即償還該筆借款，借用期間，按月由補習班開具支付借款利
    息之支票交付傅碩毅。
二、嗣甲○○將補習班交與其子乙○○經營，丙○○○及傅碩毅見補習班已有盈餘，
    然甲○○、乙○○卻尚無償還該筆借款之意，二人竟基於共同犯意之聯絡，由丙○○○授意，而推由傅碩毅於八十七年七月間至八十八年九月十四日間之某日，
    利用其在育英補習班任職之機會，盜用乙○○之印章於空白之二張取款憑條上，
    並私自留存之。再於八十八年九月十四日，趁該補習班會計吳素秋、總務王星元
    分別請假及有事外出，而由其代理前往銀行存款，持有乙○○所有臺灣中小企業
    銀行（下簡稱臺灣企銀，起訴書誤為臺中企銀）臺中分行帳號00000000
    000號存摺之機會，至臺中市○○路二二四號之臺灣企銀臺中分行，將上開盜
    用印章之取款憑條分別偽填金額三百五十萬元、五百五十萬元而偽造之，再據以
    連同存摺同時向臺中企銀臺中分行人員提出行使，指定其中三百五十萬元匯入甲○○所有三信儲蓄部帳戶七一一八之一號帳戶，另意圖為自己不法之所有，要求
    臺中企銀臺中分行人員將另五百五十萬元匯入傅碩毅臺中企銀南屯分行帳號00
    0000000000號活期儲蓄存款帳戶內，致銀行承辦人員因之陷於錯誤，
    誤以為係乙○○同意領取，而依傅碩毅之指示，將該五百五十萬元匯入傅碩毅帳
    戶內，足以生損害於乙○○。傅碩毅並於同日，將丙○○○所交付之前揭甲○○
    開具，面額三百五十萬元支票填載發票日為八十八年九月十四日，而提示兌領得
    三百五十萬元以清償甲○○前揭借款。
二、案經台灣高等法院台中分院檢察署檢察官自動檢舉函送臺灣臺中地方法院檢察署
    檢察官偵查起訴。
    理  由
一、訊據被告丙○○○矢口否認有何行使偽造私文書、詐欺罪行，辯稱：（一）前揭
    面額三百五十萬元之支票，係伊向甲○○表示建國路房屋裝潢花了很多錢，甲○○因而同意補貼伊三百五十萬元而簽發云云；（二）甲○○向傅碩毅借款係六百
    萬元而非三百五十萬元，甲○○並交付伊二紙蓋妥乙○○印章，其餘空白之取款
    憑條，表示在補習班有錢時，隨時可以去提領，伊在八十八年九月十三日出國前
    之某日，在家中客廳將該二紙取款條交付傅碩毅，故係甲○○授權提領，伊並無
    共同偽造私文書云云。（三）甲○○不曾要求傅碩毅自行負擔購屋款二百萬元，
    事實上華美街一四六號房屋亦僅值七百八十萬元，未達一千二百萬元云云。惟查
    ：
（一）被告右揭盜用印章，偽造取款憑條以詐領存款之行使偽造私文書及詐欺犯行，
      業據告訴人乙○○在傅碩毅偽造文書案件及本件本院審理時指訴歷歷，證人甲○○並迭次在庭明確證稱其並無贈與被告三百五十萬元補貼裝潢一事，且向傅
      碩毅所借款項為三百五十萬元而非六百萬元等語，並有告訴人乙○○於九十一
      年一月二十四日庭訊時提出補習班帳冊影本一紙及支票存根原本一冊附卷可考
      ，該補習班帳目上明確記載八十七年八月一日簽發號碼三九七六六○號，不押
      日期，面額三百五十萬元支票，摘要為「總裁借調」，緊接又於同日簽發號碼
      三九七六六一號，日期為八十七年八月三十一日，面額三萬二千元支票，摘要
      為「利息八月一日至八月三十一日」，經核對其前後另筆簽發之支票號碼、金
      額及所載用途等，與該帳冊影本均完全相符，足見告訴人乙○○所提上開帳冊
      影本係屬真正而非事後臨訟偽造，而可採信。查該三百五十萬元支票若係甲○○為補貼被告裝潢所簽發，即為私人贈與，何須登載於補習班之公帳？又該支
      票若係甲○○所補貼之裝潢費用，何以未填載日期？被告又何以遲不兌現，須
      延至一年半以後始將之兌現？足見被告辯稱甲○○補貼三百五十萬元裝潢費用
      云云為不實，而以告訴人乙○○及證人甲○○所述較為可採。
（二）又據告訴人於同日庭訊提出之甲○○存摺影本，以及八十九年度上訴字第一六
      八六號卷第八五頁所附匯款單影本所載，於八十七年八月一日匯入甲○○帳戶
      之金額確為三百五十萬元而非六百萬元。而證人傅碩毅固附和被告所言，稱二
      百萬元係由傅秀美之子江志賢侵吞云云，惟甲○○身為二家知名補習班及數家
      大企業之創辦人，何等精明幹練，倘若其原擬借用六百萬元，然而匯入帳戶者
      僅有三百五十萬元，相差二百五十萬元之鉅，甲○○豈有未察覺之理？（傅碩
      毅告訴江志賢偽造文書一案，亦經臺灣臺中地方法院檢察署檢察官認嫌疑不足
      ，以九十年度偵字第七五○九號為不起訴處分，臺灣高等法院臺中分院檢察署
      以九十年度議字第一○三六號駁回再議確定），凡此均足認甲○○向傅碩毅所
      借款項，為三百五十萬元而非六百萬元。
（三）被告稱丙○○○與告訴人乙○○共有，應有部分各二分之一之臺中市○○路房
      屋賣得價金為三千零六十萬元，以二分之一計算，丙○○○應得一千五百三十
      萬元，以之購買華美街房屋尚綽綽有餘，自無須再以貸得之二百萬元支付房價
      云云，然查該建國路房屋由甲○○決定出售，出售後價金決定僅分配予被告一
      房而不分配予乙○○，但不直接給付現金，而係以此款項為傅碩毅向傅秀美購
      買以往甲○○贈與傅秀美之華美街一四六號房屋，並要求傅碩毅自負二百萬元
      ，被告丙○○○代予同意，補習班按月支付傅碩毅三百五十萬元之利息，利率
      較銀行高一些，嗣因被告丙○○○向甲○○表示傅碩毅要另外負擔二百萬元貸
      款，甲○○認為被告係屬弱者，故指示將利息調高等情，業據甲○○在庭證述
      甚詳（本院九十一年一月九日審判筆錄第八頁）。查該家族全部企業，均為甲○○一手創立，家族財富之累積（包括被告一再聲稱不滿之其夫傅正雄之遺產
      ）主要均賴甲○○經營而來，此業經甲○○證述無誤，被告亦於臺灣高等法院
      臺中分院八十九年度上訴字第一六八六號一案中陳述甚詳（該案卷二第九十六
      頁），被告撫養四名子女雖極辛苦，然而對家族財富卻無何貢獻，甲○○決定
      該屋為一千二百萬元，被告自無反對之餘地。又就臺中企銀南屯分行按月自傅
      碩毅帳戶扣取之利息而言，該銀行與傅碩毅原約定之利率為年息百分之八．五
      ，有傅碩毅於對江志賢之告訴狀所附之借據影本二紙可考（附於九十年度發查
      字第五七○號卷第五、六頁），而該行各月份利息均係分二筆扣繳，二筆金額
      共約四萬餘元，例如八十七年八月三十一日及同年九月三十日扣繳利息金額均
      為一萬四千四百三十八元加二萬八千八百七十七元即各四萬三千三百十五元）
      ，然甲○○自八十七年九月三十日起至八十八年三月三十一日止交付傅碩毅之
      利息支票卻均係三萬二千元（詳八十八年度他字第一二四二九偵查卷上傅碩毅
      存摺影本記載），不敷支付六百萬元之利息，如被告所述屬實，豈非借款之初
      ，傅碩毅每月須為甲○○負擔約一萬元之利息？其不合常理甚明。就此，被告
      選任辯護人以及傅碩毅雖均為被告辯稱：傅碩毅帳戶中尚餘五十萬元，故可先
      自五十萬元中扣除差額云云，惟被告及其子傅碩毅之前一再辯稱甲○○向傅碩
      毅借款供補習班運用係六百萬元，則該五十萬元原係傅碩毅借補習班之借款本
      金，如何可自本金中抵付利息？若當初確係約定自六百萬元中扣除五十萬元作
      為利息，則如此傅碩毅向銀行貸款五百五十萬元，約定補習班將來應還傅碩毅
      六百萬元即可，何必貸款六百萬元？又五十萬元約可作為十個月之利息（
      500000÷49000＝10.2），補習班何須自借款之當月（八十七年八月）即給付
      傅碩毅三萬二千元利息？又甲○○嗣後將給付傅碩毅之利息調高為每月四萬九
      千元，差額一萬七千元，如該五十萬元為補貼利息差額之用，計可補貼二九．
      四個月，然據上開傅碩毅之存摺影本，及告訴人乙○○於八十九年度上訴字第
      一六八六號一案中提出之補習班傳票影本以觀，甲○○在八十八年四月三十日
      即將給付傅碩毅之利息調高為每月四萬九千元，並回溯自三月分起，故於八十
      八年四月二日另給付一紙一萬七千元之支票，合計每月給付三萬二千元者，僅
      七個月，設若該五十萬元為補貼利息差額之用，何以未待二九個月後再調高？
      被告上開辯解，可謂漏洞百出，顯係臨訟編造之詞，不足採信。反之，證人甲○○及告訴人乙○○所述補習班僅借三百五十萬元，而傅碩毅為華美街房屋自
      負二百萬元，傅碩毅留下五十萬元自用，補習班按月支付傅碩毅三百五十萬元
      之利息，利率較銀行高一些，嗣因被告要求，甲○○乃將利息調高為每月四萬
      九千元等語，與現存之客觀證據符合，且合情合理，應屬可信。
（四）被告選任辯護人雖質稱：證人甲○○於本院八十八年度訴字第二二七五號（即
      傅碩毅被訴偽造私文書一案）陳稱每月三萬二千元利息是依銀行利計算，於本
      院審理時改稱係指示會計按銀行利計算，多一點沒關係，前後不符云云，惟查
      證人甲○○歷次均係以臺語陳述，此等陳述些微之不同，不能排除係因翻譯成
      國語時，通譯未完整翻譯，或書記官未完全明瞭其意而致，較之於被告及傅碩
      毅所述前揭重大之矛盾與不合常理之處，證人甲○○之證言仍較傅碩毅所述為
      可採；又前案證人吳素秋雖於前案中證稱利息金額係甲○○指示其開多少，其
      即開多少，與甲○○所述有少許差異，然而無論金額係甲○○計算或吳素秋計
      算，均無礙於被告辯解之重大矛盾，被告上開辯解仍為不可採信。
（五）傅碩毅於歷次偵、審中，均自承提款條上之金額係由其填寫，被告亦自稱甲○○將提款條交付時，僅有蓋章，其餘均空白，然而前揭三百五十萬元及五百五
      十萬元之取款憑條如係甲○○交付被告供清償借款及房屋裝潢費用，則此二筆
      款項之金額應自始確定，衡情亦應由甲○○親自填寫取款條金額欄，如何會交
      付被告金額欄空白之取款條，而由傅碩毅書寫金額？尤有甚者，乙○○之帳戶
      ，須持存摺臨櫃提款，並輸入四位數提款密碼始可提款，若甲○○交付僅蓋乙○○印章，其餘空白之提款條予被告，作為借款之擔保，卻未一併交付存摺，
      被告不知密碼，又無存摺，如何提領，如何能作為借款之擔保？又甲○○係何
      等幹練之人，豈有交付空白提款條，任憑被告任意填載金額，又無上限之可能
      ？此亦與常情不符。
（六）被告選任辯護人雖又以：傅碩毅於八十八年九月十四日領款之二紙取款條係八
      十七年四月印製，顯係甲○○於八十七年間交付云云，惟本院另案向臺灣企銀
      臺中分行函詢結果，該分行供客戶取用之取款條，係向本行總務室倉庫領用，
      陸續補充放置於寫字臺，於八十九年五月二十三日所用取款條為八十八年八月
      印製，有該行八十九年五月二十三日八九臺中字第○一四八一號函附於本院八
      十八年度訴字第二二七五號卷第二三九頁可稽，而本院於九十一年一月十一日
      前往該分行寫字臺上抽樣取得之提款條，即有二種版本，分別係八十九年十一
      月及九十年二月印製，經於九十年二月二十六日至該分行勘驗結果，八十八年
      九月十四日之其餘客戶之取款憑條中，有八十七年九月、八十七年十二月、八
      十八年三月等三種版本之多，足見提款條印製之年月與實際使用之間，經常存
      有數月至一年之差距，傅碩毅於八十八年九月十四日領款之二紙取款條係八十
      七年四月印製一節，顯不足以作為對被告有利之認定。
（七）被告選任辯護人雖再以：告訴人乙○○無法明確指出傅碩毅係於何時盜用其印
      章，即應認定傅碩毅未盜用云云，惟查傅碩毅與乙○○原係叔姪關係，在補習
      班復任職甚久，乙○○縱然如何小心保管印章，亦難免無百密一疏之時，何況
      傅碩毅並非於盜用印章後立即提款，而係先將印章放回原處，待該補習班秋季
      招生情況踴躍，存款甚多時，始取出蓋妥印章之提款條提領，乙○○如何能夠
      明確指出傅碩毅係於何日何時盜用其印章？審判實務上對於竊盜案件，亦以得
      特定犯罪時間為已足，從無強令被害人必須明確指出被竊之日、時者，辯護人
      所述，實係強人所難，不足採取。
（八）乙○○帳戶之密碼，是否曾告知傅碩毅，告訴人乙○○雖已無法記憶，然而以
      傅碩毅原任職總務，常有機會前往銀行存錢，接觸乙○○存摺，或於會計不在
      時代理會計，而乙○○亦有數度因支票存款餘額不足，由銀行代將款項轉至支
      存帳戶，乙○○再補開取款條予銀行或補蓋章之情形，業於本院於上開勘驗時
      查明，有該等取款條影本附卷可參，則傅碩毅自有機會知悉乙○○密碼，故此
      亦不足作為對被告有利之認定。
（九）綜上所述，被告所辯均係臨訟飾卸之詞，不足採信。此外傅碩毅於前案臺灣高
      等法院臺中分院審理時，迭次供稱其所為均係依媽媽之指示為之，被告對此亦
      不否認，復有傅碩毅所書取款憑條及匯款單影本二紙、甲○○開立之支票票號
      ＡＡ0000000號之支票影本一紙及臺中企銀臺中分行戶名乙○○之存摺
      存提明細一份在卷可佐，被告與傅碩毅共同為本件犯行之事證明確，其犯行洵
      堪認定。
二、按以自己共同犯罪之意思，參與實施犯罪構成要件以外之行為，或以自己共同犯
    罪之意思，事先同謀，而由其中一部分人實施犯罪之行為者，均為共同正犯，司
    法院大法官會議釋字第一○九號解釋文闡述甚明。被告既與其子傅碩毅事前同謀
    ，而由傅碩毅下手實施，依前揭解釋意旨，應認與傅碩毅均為共同正犯。核被告
    丙○○○所為，就盜領五百五十萬元部分，係犯刑法第三百三十九條第一項詐欺
    取財罪、第二百十六條、第二百十條行使偽造私文書罪，就領取三百五十萬元部
    分，係犯刑法第二百十六條、第二百十條行使偽造私文書罪。而此三百五十萬元
    原係甲○○向傅碩毅所借之借款，理應返還，此部分傅碩毅及丙○○○並無不法
    所有意圖，此部分自不構成詐欺取財（惟冒用告訴人名義開具取款憑條部分仍足
    以生損害於告訴人名義文書之正確性，仍構成偽造私文書罪），併此敘明。其共
    同正犯傅碩毅於時間空間緊密連接下，先後盜用印章於二紙取款憑條，再先後偽
    填二紙取款憑條之金額，及先後以偽造之二紙取款憑條提領現金之行為，分別係
    屬接續犯，又傅碩毅盜用印章之低度行為，為其偽造取款憑條之私文書之高度行
    為所吸收，又其偽造取款憑條之私文書之低度行為，亦為行使取款憑條之高度行
    為所吸收，均不另論罪。被告丙○○○與傅碩毅就前揭犯行有共同犯罪之意思聯
    絡與行為分擔，是為共同正犯，應與傅碩毅論以相同之罪名。被告所犯上開詐欺
    取財罪及行使偽造私文書二罪間，有方法、結果之牽連關係，應依牽連犯從一重
    之行使偽造私文書罪處斷。爰審酌被告犯罪後一再飾詞狡辯，即使其子傅碩毅已
    遭判處有期徒刑一年八月，刑事附帶民事訴訟亦遭敗訴（臺灣高等法院臺中分院
    九十年度重訴字第六五號），迄今仍拒與被害人乙○○和解，犯後態度顯然不佳
    ，惟念被告與被害人乙○○係叔嫂關係，其於丈夫死亡後獨自撫養四名幼小子女
    成人，以往在經濟上之壓力甚大，可謂備嘗艱苦，因而對於金錢一事極為看重，
    並非天生貪婪，犯本件犯行之動機，應與不滿甲○○將其夫之股份分予其餘兄弟
    姊妹，又將原先贈與其應有部分二分之一之建國路房屋出售，使其失去原賴以營
    業之處所，以及甲○○雖聲稱為傅碩毅購屋，卻又要求傅碩毅以該屋貸款供補習
    班運用之作為有關，所得款項亦用以清償傅碩毅二百萬元貸款及另筆傅碩毅自行
    為聖林補習班之發展所貸款項，而非用於享樂花用，又被告年已五十五歲，無任
    何刑事前科，品行良好，且傅碩毅尚須負刑事責任等一切情狀，量處如主文第二
    項所示之刑，以示懲儆。末按被告行為後，刑法第四十一條於九十年一月十日修
    正公布，比較新舊法之規定，以修正後之新法有利於被告，應依刑法第二條第一
    項前段規定，適用修正後之新法，爰就所量處之刑，諭知易科罰金之折算標準。
三、本件盜用乙○○印章所蓋印之印文，並非偽造，尚與刑法第二百十九條沒收之規
    定不合，又偽造之取款憑條，經行使交予銀行持有，已係銀行所有之物，並非被
    告所有之物，亦與刑法之沒收規定未合，故不應宣告沒收，併此敘明。
據上論結，應依刑事訴訟法第二百九十九條第一項前段，刑法第二條第一項前段、第
二十八條、第三百三十九條第一項、第二百十六條、第二百十條，第五十五條、第四
十一條第一項前段，罰金罰鍰提高標準條例第一條前段、第二條，判決如主文。
中      華      民      國    九十一    年      五      月      十      日
                                臺灣臺中地方法院刑事第七庭
                                        法  官  林念祖
右正本證明與原本無異。
如不服本判決，應於送達後十日內向本院提出上訴狀 （須附繕本） ，上訴於台灣高等
法院台中分院。
                                        書記官
中      華      民      國    九十一    年      五      月      十      日
附錄論罪科刑法條
刑法第二百十六條
行使第二百十條至第二百十五條之文書者，依偽造、變造文書或登載不實事項或使登
載不實事項之規定處斷。
刑法第二百十條
偽造、變造私文書，足以生損害於公眾或他人者，處五年以下有期徒刑。
刑法第三百三十九條第一項
意圖為自己或第三人不法之所有，以詐術使人將本人或第三人之物交付者
，處五年以下有期徒刑、拘役或科或併科一千元以下罰金。
